臺灣高等法院刑事判決
111年度上訴字第814號
上  訴  人  
即  被  告  蔡月霞



上列上訴人因詐欺等案件，不服臺灣臺北地方法院110年度審訴
字第1385號，中華民國110年12月30日第一審判決（起訴案號：
臺灣臺北地方檢察署110年度偵字第22878號及移送併辦案號：臺
灣士林地方檢察署110年度偵字第15643號），提起上訴，本院判
決如下：
    主  文
原判決撤銷。
蔡月霞犯三人以上共同詐欺取財罪，處有期徒刑壹年貳月。緩刑
參年。
未扣案如附表編號4所示之物沒收，於全部或一部不能沒收或不
宜執行沒收時，追徵其價額。
    犯罪事實
一、蔡月霞於民國110年5月6日，經報紙求職應徵，知悉由真實
    姓名年籍不詳、LINE通訊軟體暱稱「金約」、「冠宏」、「
    陳先生」、「小陳」等人（下合稱「小陳」等人）所提供至
    自動櫃員機提領款項之工作，每次提款可從提領款項抽取日
    薪新臺幣（下同）約2,000元作為報酬。蔡月霞依其智識程
    度及社會生活經驗，可知在一般正常情況下，欲提領款項之
    人當可自行提領，並無提供高額報酬委託他人提領之必要，
    更不會要求受託提款者於提領款項後將提款卡、存摺丟棄，
    並將款項攜至廁所內、捷運站附近樹下等隱蔽處面交不詳之
    他人收取，且與委託人卻從未親自見面，故「小陳」等人所
    述之工作內容顯不合理，是蔡月霞可預見「小陳」等人所為
    有極高之可能係詐欺集團利用他人提供之帳戶收取詐欺所得
    款項，再推由提款車手持提款卡領款後，再由俗稱「收水」
    成員收取款項，其後回流至不詳之詐欺集團上游成員，以此
    掩飾或隱匿不法款項來源或去向，卻貪圖獲利，竟仍即使如
    此亦不違背其本意之不確定故意，加入真實姓名、年籍不詳
    ，綽號「金約」、「冠宏」、「陳先生」、「小陳」之成年
    男子及其他姓名、年籍均不詳之成年人等人所共同組成以實
    施詐術為手段，具有牟利性之有結構性詐欺集團組織擔任取
    款車手，共同意圖為自己或第三人不法之所有，基於三人以
    上共同詐欺取財及洗錢之犯意聯絡，先推由本案詐欺集團成
    年成員假冒鄭美珠友人「陳彩雲」，於110年5月14日10時29
    分許（起訴書所載「中午12時44分前某時許」應予補充更正
    ），致電鄭美珠佯稱：急需用錢云云，致鄭美珠陷於錯誤，
    依其指示，委請配偶鄭文歷於110年5月14日12時44分43秒，
    匯款18萬元至附表編號1所示帳戶；本案詐欺集團成員復承
    前犯意，接續於110年5月14日14時29分許，致電鄭美珠佯稱
    ：急需用錢云云，致鄭美珠陷於錯誤，依其指示，於110年5
    月14日15時13分34秒，匯款28萬元至上開帳戶。再由蔡月霞
    以其所有、如附表編號4所示行動電話作為聯絡使用，依本
    案詐欺集團成員指示，先後為下列行為：
　㈠接續於110年5月14日13時15分34秒、13時16分26秒、13時17
    分08秒、13時17分46秒、13時18分21秒、13時18分54秒、13
    時19分28秒，在臺北市○○區○○○路000號彰化銀行復興分行自
    動櫃員機，提領2萬0,005元共7筆；於13時19分59秒在上開
    地點提領1萬0,005元（共計15萬0,040元）。復於110年5月1
    4日13時30分許，在臺北市○○區○○○路0段000號麥當勞廁所內
    ，將其提領之上開款項扣除報酬3,000元後之餘款全數交與
    本案詐欺集團成員。
　㈡接續於110年5月15日9時07分17秒、9時08分20秒、9時09分35
    秒、9時11分06秒、9時11分52秒、9時12分45秒、9時13分39
    秒，在臺北市○○區○○路0段000號元大銀行承德分行自動櫃員
    機，提領2萬0,005元共7筆；於9時14分32秒在上開地點提領
    1萬0,005元（共計15萬0,040元），並在臺北市○○區○○街0○0
    號圓山捷運站附近樹下，將其提領之上開款項扣除報酬2,50
    0元後之餘款全數交與本案詐欺集團成員。
　　以此方式製造金流斷點，掩飾、隱匿詐欺所得財物之去向及
    所在。嗣因鄭美珠發覺受騙報警處理，始循線查悉上情，並
    扣得如附表編號1至3所示之物。
二、案經鄭美珠訴由臺北市政府警察局松山分局報告臺灣臺北地
    方檢察署檢察官偵查起訴及訴由臺北市政府警察局大同分局
    報告臺灣士林地方檢察署檢察官移請併案審理。
    理  由
壹、程序方面
一、組織犯罪防制條例第12條第1項中段規定：「訊問證人之筆
    錄，以在檢察官或法官面前作成，並經踐行刑事訴訟法所定
    訊問證人之程序者為限，始得採為證據。」，係採法定證據
    原則，則本案關於各該證人之警詢筆錄，既非在檢察官或法
    官面前作成，依上開規定，自不得採為被告犯組織犯罪防制
    條例罪名之證據，是本判決所引用證人之警詢筆錄，僅於認
    定被告犯加重詐欺、洗錢部分具有證據能力，先予敘明。
二、檢察官與上訴人即被告蔡月霞於本院審判程序中，對於本案
    相關具有傳聞性質的證據資料，均表示不爭執證據能力（見
    本院卷第69至70頁），且本案所引用的非供述證據，也是合
    法取得，依法均可作為認定犯罪事實的依據。
貳、實體方面
一、認定事實所憑之證據及理由
  ㈠上開犯罪事實，業據被告蔡月霞於警詢及偵查中、原審及本
    院審理中自白不諱，並有下列證據可資補強：
  ⒈證人即告訴人鄭美珠於警詢中之證述（見偵字第22878號卷第
    13至16頁）。
  ⒉內政部警政署反詐騙諮詢專線紀錄表（見偵字第22878號卷第
    54頁）。
  ⒊臺北市政府警察局中山分局長安東路派出所受理詐騙帳戶通
    報警示簡便格式表、金融機構聯防機制通報單（見偵字第22
    878號卷第61至62頁）。
　⒋LINE通訊軟體對話紀錄（見偵字第22878號卷第29至42頁）。
  ⒌台新國際商業銀行國內匯款申請書（兼取款憑條）、郵政跨
    行匯款申請書（見偵字第22878號卷第27頁）。　
  ⒍附表編號1所示帳戶交易明細（見偵字第22878號卷第19頁）
    。
  ⒎監視器錄影畫面翻拍照片（見偵字第22878號卷第21至24頁，
    偵字第15643號卷第43至45頁）。
  ⒏扣案如附表編號1所示之物。　　　
    準此，被告出於任意性之自白經上開證據補強，應與事實相
    符，徵而有信。
　㈡綜上所述，本案事證明確，被告有上揭事實欄所示犯行，洵
    堪認定，應予依法論科。
二、論罪
　㈠罪名
　⒈參與犯罪組織罪　
　　查本案詐騙集團成員包括被告、「金約」、「冠宏」、「陳
    先生」、「小陳」，以及假冒「陳彩雲」之成年成員，被告
    擔任車手領取帳戶金額交由成員指揮交回集團之運作模式，
    顯見該詐欺集團組織已具備3人以上，被告聽命及接受集團
    成員調度安排，而有上下隸屬之關係，且該組織分工及獲利
    均屬明確，已具備「結構性」、「牟利性」，自屬組織犯罪
    防制條例第2條第1項所規定犯罪組織甚明。核被告經成員指
    揮聯繫提款收水所為，其加入本件詐欺集團後而為本案最先
    繫屬於法院之首次加重詐欺犯行，係犯組織犯罪防制條例第
    3條第1項後段之參與犯罪組織罪。起訴書已載有被告參與犯
    罪組織之事實，雖漏未論及組織犯罪防制條例第3條第1項之
    罪名，惟為起訴效力所及，且法院已賦與被告辯論之程序保
    障，自得併為審究。
　⒉加重詐欺取財罪
    核被告所為，係犯刑法第339條之4第1項第2款之三人以上共
    同詐欺取財罪。
　⒊洗錢罪
    查本案詐騙集團成員詐騙被害人，係犯刑法第339條之4第1
    項第2款之加重詐欺取財罪，為洗錢防制法第3條第1款規定
    之特定犯罪，被告經「金約」、「冠宏」、「陳先生」、「
    小陳」提供金融帳戶提款卡指示前往領款，扣除報酬後層層
    上繳，製造金流之斷點，致無從或難以追查前揭犯罪所得，
    而掩飾或隱匿該犯罪所得之去向，客觀上顯然足以切斷詐騙
    不法所得之金流去向，阻撓國家對詐欺犯罪所得之追查，且
    被告知悉其所為得以切斷詐欺金流之去向，足認其主觀上亦
    具有掩飾、隱匿該財產與犯罪之關聯性，以逃避國家追訴、
    處罰之犯罪意思，被告為洗錢防制法第2條第2款之洗錢行為
    ，核其係犯同法第14條第1項之洗錢罪。起訴書漏未論以被
    告涉犯洗錢防制法第14條第1項之洗錢罪，惟犯罪事實欄載
    明被告依指示提領款項轉交本案詐欺集團成員之犯罪事實，
    為起訴之範圍，且經法院於審理時告知被告罪名，並給予答
    辯之程序保障，應併予審究。
  ㈡共同正犯
　  共同正犯之意思聯絡，固不以數人間直接發生者為限，間接
    之聯絡者，亦包括在內，復不限於事前有所謀議，僅於行為
    當時有共同犯意之聯絡，或於行為當時，基於相互之認識，
    不論明示通謀或相互間默示合致，以共同犯罪之意思參與，
    均屬之。是被告與「金約」、「冠宏」、「陳先生」、「小
    陳」等所屬本件詐欺集團成年成員間，就上開加重詐欺取財
    及洗錢犯行，有犯意聯絡及行為分擔，應依刑法第28條規定
    ，論以共同正犯。
  ㈢罪數
  ⒈本案詐欺集團成員先後2次詐欺告訴人匯款18萬元、28萬元及
    被告先後多次提領詐欺款項、將其提領款項扣除報酬後全數
    交與本案詐欺集團之行為，雖係分別為數行為，然各行為均
    係為達同一詐欺取財、洗錢目的而為之各個舉動，且於密切
    接近之時地實施，各行為之獨立性極為薄弱，依一般社會健
    全觀念難以強行分離，且係侵害同一法益，在刑法評價上，
    以視為數個舉動之接續施行，合為包括之一行為予以評價，
    較為合理，屬接續犯。
　⒉行為人以一參與詐欺犯罪組織，並分工加重詐欺行為，同時
    觸犯參與犯罪組織罪及加重詐欺取財罪，雖其參與犯罪組織
    之時、地與加重詐欺取財之時、地，在自然意義上非完全一
    致，然二者仍有部分合致，且犯罪目的單一，依一般社會通
    念，認應評價為一罪方符合刑罰公平原則，應屬想像競合犯
    。又倘若行為人於參與犯罪組織之繼續中，先後加重詐欺數
    人財物，因行為人僅為一參與組織行為，侵害一社會法益，
    應僅就首次犯行論以參與犯罪組織罪及加重詐欺罪之想像競
    合犯，而其後之犯行，乃為其參與組織之繼續行為，為避免
    重複評價，當無從將一參與犯罪組織行為割裂再另論一參與
    犯罪組織罪，而與其後所犯加重詐欺罪從一重論處之餘地（
    最高法院107年度台上字第1066號判決意旨參照）。被告參
    與犯罪組織，與「金約」、「冠宏」、「陳先生」、「小陳
    」等所屬本件詐欺集團成年成員間，以及其他不詳詐欺集團
    成員共同詐欺告訴人財物，其首次參與犯罪組織之行為、加
    重詐欺取財之行為相互間均有部分合致，被告自係以一行為
    犯參與犯罪組織罪、接續三人以上詐欺取財罪、接續洗錢罪
    ，為想像競合犯，應依刑法第55條前段規定，從一重以三人
    以上詐欺取財罪處斷。
  ㈣刑之減輕事由
　　按組織犯罪防制條例第8條第1項犯第3條之罪自首，並自動
    解散或脫離其所屬之犯罪組織者，減輕或免除其刑；因其提
    供資料，而查獲該犯罪組織者，亦同；偵查及審判中均自白
    者，減輕其刑。按「犯（洗錢防制法）前2條之罪，在偵查
    或審判中自白者，減輕其刑」，洗錢防制法第16條第2項定
    有明文。然按想像競合犯之處斷刑，本質上係「刑之合併」
    ，其所謂從一重處斷，乃將想像競合犯組成之評價上數罪，
    合併為科刑一罪，其所對應之刑罰，亦合併其評價上數罪之
    數法定刑，而為一個處斷刑。易言之，想像競合犯侵害數法
    益者皆成立犯罪，論罪時必須輕、重罪併舉論述，同時宣告
    所犯各罪名，包括各罪有無加重、減免其刑之情形，亦應說
    明論列，量刑時併衡酌輕罪部分量刑事由，評價始為充足，
    然後依刑法第55條前段規定「從一重處斷」，非謂對於其餘
    各罪可置而不論。因此，法院決定處斷刑時，雖以其中最重
    罪名之法定刑，做為裁量之準據，惟於裁量其輕重時，仍應
    將輕罪合併評價在內（最高法院108年度台上字第3563號、
    第4405號刑事判決意旨參照）。查被告就其加入本件詐欺集
    團擔任持人頭帳戶提款卡領款後層轉其他成員之角色分工等
    客觀事實，於偵查及法院審理時均坦承不諱，應認被告就組
    織犯罪及洗錢罪之主要構成要件事實於偵查及審判中有所自
    白，原應依上開規定減輕其刑；惟被告所犯組織犯罪及洗錢
    罪均屬想像競合犯其中之輕罪，亦即被告就本案犯行俱係從
    一重之三人以上共同詐欺取財罪論處，就此部分想像競合輕
    罪得減刑部分，於量刑時一併衡酌該部分減輕其刑事由，附
    此說明。
　㈤併辦之說明
　　臺灣士林地方檢察署110年度偵字第15643號移送併辦關於本
    案詐欺集團成員詐欺告訴人匯款28萬元及被告於110年5月15
    日提領此部分詐欺款項之犯行，與已起訴部分，有前述接續
    犯之實質上一罪關係，為起訴效力所及，法院自得併予審理
    。
　㈥強制工作之不予審酌
    按106年4月19日修正公布之組織犯罪防制條例第3條第3項規
    定：「犯第1項之罪者，應於刑之執行前，令入勞動場所，
    強制工作，其期間為3年。」（嗣107年1月3日修正公布第3
    條，但本項並未修正），就受處分人之人身自由所為限制，
    違反憲法比例原則及憲法明顯區隔原則之要求，與憲法第8
    條保障人身自由之意旨不符，應自司法院釋字第812號解釋1
    10年12月10日公布之日起失其效力。是就被告所犯參與犯罪
    組織罪部分，法院毋須審酌被告強制工作。
參、撤銷原判決之理由　
一、原判決以被告係犯三人以上共同詐欺取財罪及洗錢罪，予以
    論罪科刑，固非無見。然原判決未就起訴書已載明而為起訴
    效力所及之被告參與犯罪組織罪部分併予論究，且被告業與
    告訴人調解成立當場給付20萬元（見本院卷第75、76頁之調
    解筆錄影本及公務電話紀錄），量刑基礎亦有變更，原審未
    及審酌，是原判決上開認事用法已有未洽，即屬無可維持，
    應由本院撤銷另為改判。
二、爰審酌被告因貪圖一己私利，竟參與本案詐欺集團擔任提款
    車手，不僅漠視他人財產權，且對社會治安造成相當之影響
    非輕，被告於本案詐欺集團所擔任角色之涉案程度，告訴人
    受騙金額、犯罪所生損害及被告所得利益，斟以被告犯後坦
    承犯行之犯後態度；與告訴人達成和解賠償20萬元，被告自
    述高中肄業之智識程度，已退休、無業之家庭生活經濟狀況
    （見本院卷第74頁）；暨其犯罪之動機、目的及手段等一切
    情狀，量處有期徒刑1年2月。
三、被告5年內未曾因故意犯罪受有期徒刑以上刑之宣告（見本
    院卷第27頁之本院被告前案紀錄表），且經本院衡酌被告其
    因一時罹犯刑典，前開犯罪情節、智識程度、家庭狀況，及
    已與告訴人和解，經本院民事庭調解成立，當場給付20萬元
    ，信認被告歷此偵、審程序及刑之宣告教訓，當知所警惕，
    殊無再犯之虞，因認其所宣告之刑，以暫不執行為適當，爰
    依刑法第74條第1項第2款之規定，宣告緩刑三年，以勵自新
    。
四、沒收
　㈠犯罪所得：
  ⒈被告就110年5月14、15日分別提領款項之舉各已獲報酬3,000元、2,500元等節，業據其於原審審理時供承在卷（見原審卷第63頁）。是被告本案犯罪所得共計5,500元，然被告已經和解賠付告訴人20萬元，高於其實際犯罪所得，此部分已實際合法發還被害人，依刑法第38條之1第5項不另為沒收及追徵。
  ⒉至被告所提領、扣除上開報酬後之詐欺餘款已全數交與本案
    詐欺集團，業據被告於偵查中供承在卷（見偵字第22878號
    卷第74頁），要難認屬被告所有之財物，自無從依洗錢防制
    法第18條第1項規定宣告沒收，併此敘明。
　㈡供犯罪所用之物：
　⒈未扣案如附表編號4所示行動電話1支，乃被告所有、供其本
    案犯行時與本案詐欺集團成員聯繫使用等節，亦經其於原審
    審理時（見原審卷第63頁），爰依刑法第38條第2項前段、
    第4項規定沒收，並於全部或一部不能沒收或不宜執行沒收
    時，追徵其價額。
　⒉扣案如附表編號1所示帳戶存摺及提款卡，固為供本案犯行之
    用，然屬該帳戶申設人所有，並非被告所有之物，爰不予宣
    告沒收。
　⒊至扣案如附表編號2至3所示帳戶存摺及提款卡，卷內並無證
    據證明與本案相關，爰不予宣告沒收，併此敘明。
據上論斷，應依刑事訴訟法第369條第1項前段、第364條、第299
條第1項前段，判決如主文。
本案經檢察官陳建宏提起公訴，檢察官詹于槿移送併辦，檢察官
越方如到庭執行職務。
中　　華　　民　　國　　111 　年　　5 　　月　　24　　日
                  刑事第二十三庭審判長法　官  許永煌
                                      法　官  雷淑雯
                                      法　官  吳定亞
以上正本證明與原本無異。
如不服本判決，應於收受送達後20日內向本院提出上訴書狀，其
未敘述上訴之理由者並得於提起上訴後20日內向本院補提理由書
（均須按他造當事人之人數附繕本）「切勿逕送上級法院」。
                                      書記官  郭侑靜
中　　華　　民　　國　　111 　年　　5 　　月　　25　　日
附表：　
編號 物品名稱及數量 備註 1 謝凱毅申設之合作金庫銀行太平分行帳號0000000000000號帳戶之存摺1本及提款卡1張 臺北市政府警察局松山分局扣押物品目錄表及扣押物品照片（見偵字第22878號卷第25頁、第46頁） 2 蔡佳芸申設之聯邦銀行民權分行帳號000000000000號帳戶之存摺1本及提款卡1張 同上 3 郵局帳號00000000000000號帳戶提款卡1張 同上 4 三星廠牌、A9型號、門號0000000000號之行動電話1支 無 
附錄：本案論罪科刑法條全文
中華民國刑法第339條之4
犯第 339 條詐欺罪而有下列情形之一者，累犯，處 1 年以上 7
 年以下有期徒刑，得併科 1 百萬元以下罰金：
一、冒用政府機關或公務員名義犯之。
二、三人以上共同犯之。
三、以廣播電視、電子通訊、網際網路或其他媒體等傳播工具，
    對公眾散布而犯之。
前項之未遂犯罰之。
組織犯罪防制條例第3條
發起、主持、操縱或指揮犯罪組織者，處3年以上10年以下有期
徒刑，得併科新臺幣1億元以下罰金；參與者，處6月以上5年以
下有期徒刑，得併科新臺幣1千萬元以下罰金。但參與情節輕微
者，得減輕或免除其刑。
具公務員或經選舉產生之公職人員之身分，犯前項之罪者，加重
其刑至二分之一。
犯第1項之罪者，應於刑之執行前，令入勞動場所，強制工作，
其期間為3年。
前項之強制工作，準用刑法第90條第2項但書、第3項及第98條第
2項、第3項規定。
以言語、舉動、文字或其他方法，明示或暗示其為犯罪組織之成
員，或與犯罪組織或其成員有關聯，而要求他人為下列行為之一
者，處3年以下有期徒刑，得併科新臺幣3百萬元以下罰金：
一、出售財產、商業組織之出資或股份或放棄經營權。
二、配合辦理都市更新重建之處理程序。
三、購買商品或支付勞務報酬。
四、履行債務或接受債務協商之內容。
前項犯罪組織，不以現存者為必要。
以第5項之行為，使人行無義務之事或妨害其行使權利者，亦同
。
第5項、第7項之未遂犯罰之。
洗錢防制法第14條
有第二條各款所列洗錢行為者，累犯，處 7 年以下有期徒刑，
併科新
臺幣 5 百萬元以下罰金。
前項之未遂犯罰之。
前二項情形，不得科以超過其特定犯罪所定最重本刑之刑。